臺灣臺中地方法院刑事簡易判決　　　　　100年度簡字第381號
公　訴　人　臺灣臺中地方法院檢察署檢察官
被　　　告　周鴻裕
上列被告因妨害自由案件，經檢察官提起公訴（98年度偵字第10
427號），而被告於本院訊問時自白犯罪，本院認為宜以簡易判
決處刑，裁定不經通常審判程序（100年度訴緝字第178號），逕
以簡易判決處刑，判決如下：
    主    文
周鴻裕共同連續犯剝奪他人行動自由罪，處有期徒刑月，如易
科罰金，以銀元佰元即新臺幣玖佰元折算壹日，減為有期徒刑
壹月又拾伍日，如易科罰金，以銀元佰元即新臺幣玖佰元折算
壹日。
    犯罪事實及理由
一、周鴻裕（綽號「紅中」）、陳立豐（原名陳國涵，綽號「阿
    君仔」，已判決確定）、施諺豪（原名施富智，綽號「阿猴
    」，已判決確定）、游俊銘（另經本院以97年度訴字第1317
    號判決確定在案）等人於民國95年6月間，受林正崇（綽號
    「高良」，另經臺灣高等法院臺中分院以97年度上訴字第19
    49號判決確定在案）之僱用，在林正崇設於臺中市北屯區○
    ○○路116號之「三元資產管理有限公司」（下稱三元公司
    ）從事替人處理債務之工作。而臧瑞光因與其前妻有新臺幣
    （下同）100萬元之債務糾紛，林正崇則受臧瑞光前妻之託
    向臧瑞光催討該筆欠款，且因臧瑞光係計程車司機，行蹤不
    易掌握，林正崇遂委由施諺豪代為找尋臧瑞光行蹤，於95年
    6月間某日下午2、3時許，當施諺豪駕駛車號7222－ＮＣ號
    自小客車搭載陳立豐、周鴻裕二人外出途中，發現臧瑞光所
    駕駛之計程車，隨後即以電話向林正崇回報，並與林正崇約
    在臺中市○○路與文心路交岔路口會合，此時林正崇遂與游
    俊銘、施諺豪、陳立豐、周鴻裕及真實姓名、年籍均不詳之
    成年男子三人（下稱三名不詳成年男子）（下稱林正崇等八
    人）共同基於剝奪他人行動自由之概括犯意聯絡，待游俊銘
    駕駛車號9477－ＨＮ號自小客車搭載林正崇及該三名不詳成
    年男子前往上揭約定地點會合後，隨即尾隨在臧瑞光所駕駛
    之計程車後，待臧瑞光在臺中市○○路與崇德路交岔路口旁
    停車讓一名乘客下車時，游俊銘即駕駛上開自小客車停在臧
    瑞光之計程車前面，施諺豪則將車停在該計程車之後，由林
    正崇夥同車上之不詳姓名之成年人共約2、3人下車靠近臧瑞
    光車旁，示意要求臧瑞光下車，後因見臧瑞光之計程車上尚
    有一名乘客，林正崇令臧瑞光先將乘客載至目的地，而僅開
    車緊跟在後，以控制臧瑞光行動。嗣臧瑞光駕車至臺中市○
    ○路與大雅路交岔路口等紅燈時，林正崇等八人為防臧瑞光
    報警，乃由跟隨在後之一名姓名不詳之成年男子下車並坐上
    臧瑞光之計程車監控臧瑞光行動，待臧瑞光駕車至臺中市○
    ○路與天津路交岔口之「福客多便利超商」前，於其車上之
    乘客下車後，施諺豪即駕車緊靠在臧瑞光之計程車後，游俊
    銘則將車斜擋在臧瑞光所駕駛之計程車前，使臧瑞光無法離
    去，此時，二輛車上共八名男子隨即下車，將臧瑞光圍住，
    林正崇乃質問臧瑞光積欠前妻之債務要如何處理云云，臧瑞
    光答稱該案已進入訴訟，相關資料放在住處等語，談論中，
    先前接獲臧瑞光電話通知之友人張如抵達現場，林正崇等八
    人即共同承上開剝奪他人行動自由之概括犯意聯絡，命臧瑞
    光返回住處拿取相關訴訟資料，且為避免臧瑞光趁機逃逸，
    游俊銘向臧瑞光表示張如必須留下，待臧瑞光返回現場才能
    離開，林正崇則指示施諺豪、周鴻裕陪同臧瑞光返家，其餘
    之人則在現場監控張如之行動，而連續以此非法方法先後剝
    奪臧瑞光、張如二人之行動自由，嗣在臧瑞光返家拿到訴訟
    資料返回現場並詳加說明後，林正崇等人始讓臧瑞光、張如
    自由離開，共計林正崇等八人剝奪臧瑞光及張如之行動自由
    各約3小時及2小時。
二、證據名稱：
(一)被告周鴻裕於本院準備程序中之自白。
(二)共同正犯即被告施諺豪於本院審理時之自白。
(三)證人即被害人臧瑞光於偵查中之證述（見96年度他字第1360
    號偵查卷第11、12頁）、於本院97年度訴字第1317號妨害自
    由案件(下稱另案)審理時之證述、於本院審理時之證述（見
    本院98年12月15日審判筆錄）、證人張如於警詢、偵查及本
    院審理時之證述、證人林正崇於本院另案審理時之陳述、證
    人游俊銘於警詢、偵查、本院審理時之證述。
三、被告之行為後，刑法業於94年1月1日修正，於同年2月2日公
    布，於95年7月1日施行，且按行為後法律有變更者，適用行
    為時之法律，但行為後之法律有利於行為人者，適用最有利
    於行為人之法律，現行刑法第2條第1項定有明文。此條規定
    乃與刑法第1條罪刑法定主義契合，而貫徹法律禁止溯及既
    往原則，係規範行為後法律變更所生新舊法律比較適用之準
    據法，是刑法第2條本身雖經修正，但刑法第2條既屬適用法
    律之準據法，本身尚無比較新舊法之問題，應一律適用裁判
    時之現行刑法第二條規定，以決定適用之刑罰法律，先予敘
    明。又以本次刑法修正之比較新舊法，應就罪刑有關之共犯
    、未遂犯、想像競合犯、牽連犯、連續犯、結合犯，以及累
    犯加重、自首減輕暨其他法定加減原因與加減例等一切情形
    ，綜其全部罪刑之結果而為比較，有最高法院95年5月23日
    95年度第8次刑庭會議決議可資參照。茲就本件新舊法比較
    ，分述如下：
(一)刑法第33條第5款經修正為：「主刑之種類如下：五、罰金
    ：新臺幣一千元以上，以百元計算之」，依修正後之法律，
    刑法第三百零二條第一項之罪所得科處之罰金刑最低額為新
    臺幣1千元，然依被告行為時即修正前刑法第33條第5款規定
    之罰金最低額為銀元1元，並提高10倍計算，前開罰金刑，
    最低額為銀元10元，若乘以3倍而換算為新臺幣，最低額僅
    為新臺幣30元。因此，經比較新舊刑法之規定，修正後刑法
    並非較有利於行為人，應依被告行為時即修正前關於科處罰
    金刑之法律較有利於被告。
(二)按刑法第2條第1項之規定，係規範行為後「法律變更」所生
    新舊法比較適用之準據法，故被告行為後刑法條文之修正，
    對於被告並無有利或不利之情形者（例如新舊法處罰輕重相
    同，犯罪構成要件亦無寬嚴之別等），即無適用修正後刑法
    第2條第1項之規定比較新舊法適用之問題。被告行為後，刑
    法於94年2月2日修正公布，於95年7月1日施行，刑法第28條
    關於共同正犯之規定，修正前係規定：「二人以上共同實施
    犯罪之行為者，皆為正犯。」修正後則規定：「二人以上共
    同實行犯罪之行為者，皆為正犯。」修正理由係在排除「預
    備共同正犯」及「陰謀共同正犯」之適用，修正刑法第28條
    雖將舊法之「實施」修正為「實行」，其中「實施」一語，
    涵蓋陰謀、預備、著手及實行之概念在內，其範圍較廣；而
    「實行」則著重於直接從事構成犯罪事實之行為，其範圍較
    狹；二者之意義及範圍固有不同，但對於被告共同行使業務
    上登載不實文書罪、使公務員登載不實罪之犯行，既屬實行
    犯罪行為之正犯，刑法第28條之修正內容，對於被告並無「
    有利或不利」之影響。依上說明，應無適用修正後刑法第2
    條第1項之規定比較新舊法適用之問題（參見最高法院95年
    度臺上字第5589號判決意旨）。是本件關於成立共犯部分，
    毋庸依刑法第2條第1項規定為新舊法之比較，而應依一般法
    律適用原則，適用裁判時刑法第28條規定，論以共犯（最高
    法院95年11月7日第21次刑事庭會議決議意旨參照）。
(三)被告於行為後，新修正刑法已刪除第56條連續犯之規定，然
    修正前刑法第56條連續犯之規定，連續數行為而犯同一罪名
    ，僅以一罪論，雖得加重其刑至二分之一，但連續犯之規定
    廢除後，則應依行為次數各別論罪，並分論併罰，經比較新
    、舊法結果，新法之規定並無較為有利於被告之情形，故仍
    應適用被告之行為時法律即舊法論以連續犯。
(四)被告行為後，刑法第41條第1項前段亦已修正，被告行為時
    ，依修正前刑法第41條第1項前段、罰金罰鍰提高標準條例
    第2條（現已廢止）之規定，有期徒刑、拘役易科罰金之折
    算標準，原以銀元一百元、二百元、三百元折算一日，經折
    算為新臺幣後，應以新臺幣三百元、六百元、九百元折算一
    日，而刑法第41條第1項前段修正後，則規定為以新臺幣一
    千元、二千元或三千元折算一日，此因屬科刑規範事項之變
    更，其折算標準為裁判時所應諭知，自有就新舊法規定比較
    之必要，經比較新舊法結果，以被告行為時關於易科罰金之
    規定，較有利於被告，新法之規定並無較為有利於被告之情
    形，故仍應適用被告之行為時法律即應依修正前刑法第41條
    條第1項前段、廢止前罰金罰鍰提高標準條例第2條之規定，
    諭知易科罰金之折算標準。
(五)又現行刑法第2條第1項明文規定：「行為後法律有變更者，
    適用行為時之法律。但行為後之法律有利於行為人者，適用
    最有利於行為人之法律。」惟此「法律變更」與法律修正之
    概念有別；所謂法律變更應係指因法律修正而「刑罰」有實
    質之更異而言（如修正後新舊法法定本刑輕重變更），始有
    依上開規定為準據法而比較適用新法或舊法之問題。如新舊
    法處罰之輕重仍然相同，並無有利或不利之情形，即無適用
    上開規定為比較之餘地，自應依一般法律適用之原則，適用
    現行、有效之裁判時法論處。況依刑法施行法第1條之1之立
    法說明，謂該條文第2項係「考量新修正之刑法施行後，不
    再適用『現行法規所定貨幣單位折算新台幣條例』，為使罰
    金數額趨於一致，避免衍生新舊法比較適用問題，以緩和實
    務適用法律之衝擊之前提下，規定第二項如上」等詞，顯見
    刑法施行法第1條之1第2項增訂後，自無再就「現行法規所
    定貨幣單位折算新臺幣條例」、「罰金罰鍰提高標準條例」
    比較新舊法適用之問題（最高法院96年度臺上字第4185號、
    第5331號判決參照）。是被告行為後，其所犯上揭妨害自由
    法定刑中罰金刑之提高標準，既業經刑法施行法第1條之1於
    95年6月14日修正增訂「中華民國九十四年一月七日刑法修
    正施行後（按指九十五年七月一日），刑法分則編所定罰金
    之貨幣單位為新台幣。九十四年一月七日刑法修正時，刑法
    分則編未修正之條文定有罰金刑者，自九十四年一月七日刑
    法修正施行後，就其所定數額提高為三十倍。但七十二年六
    月二十六日到九十四年一月七日新增或修正之條文，就其所
    定數額提高為三倍」，並自95年7月1日施行，則因本件關於
    罰金刑提高標準之規定，被告行為時之罰金罰鍰提高標準條
    例第1條前段、現行法規所定貨幣單位折算新臺幣條例第2條
    之規定，與增訂之刑法施行法第1條之1之規定其適用之結果
    並無不同，自無比較新舊法之必要，被告此部分之所為之犯
    行即應逕行適用刑法施行法第1條之1之規定，併予指明。
(六)綜合上述各條文修正前、後之比較，揆諸前揭最高法院決議
    及修正後刑法第2條第1項規定之「從舊從輕」原則，本件自
    應適用被告行為時之法律，即上揭修正前刑法之相關規定及
    廢止前罰金罰鍰提高標準條例第2條規定，予以論處。
四、核被告周鴻裕所為，係犯刑法第302條第1項之剝奪他人行動
    自由罪。被告周鴻裕與同案被告陳立豐、施諺豪、證人即另
    案被告林正崇、游俊銘及三名不詳成年男子就上揭犯行間，
    有犯意之聯絡及行為之分擔，均為共同正犯。被告先後所為
    剝奪證人臧瑞光及張如行動自由之犯行，時間緊接，觸犯構
    成要件相同之罪名，顯係基於概括犯意反覆為之，均為連續
    犯，應依修正前刑法第56條之規定，論以一罪，並依法加重
    其刑。爰審酌被告以非法方法剝奪證人臧瑞光、張如之行動
    自由，已造成證人臧瑞光、張如身心傷害，惟被告周鴻裕僅
    係聽從證人林正崇之指示而為本件犯行，其對證人臧瑞光、
    張如並未有較激烈之手段，被告周鴻裕係跟隨同案被告施諺
    豪前往，由同案被告施諺豪係主動駕車前往，其參與之程度
    較輕，暨其犯罪所生之危害亦非屬重大及被告犯後已坦承犯
    行，態度良好等一切情狀，量處如主文所示之刑，並諭知易
    科罰金之折算標準，以資懲儆。又被告之犯罪時間係在96年
    4月24日以前，且所為之罪之宣告刑未逾有期徒刑1年6月，
    合於中華民國九十六年罪犯減刑條例第2條第1項第3款之規
    定，爰依中華民國九十六年罪犯減刑條例第2條第1項第3款
    、第7條之規定，減其宣告刑二分之一，並依該條例9條之規
    定諭知易科罰金之折算標準。本件被告雖係於100年5月21日
    經通緝到案，然其係於99年1月15日方經本院通緝，並非於
    96年7月16日前通緝，有通緝書、內政部警政署國道公路警
    察局第八警察隊通緝案件報告書各1份在卷可稽，此即與該
    條例第5條規定不得減刑之要件不符，是本件仍可依該條例
    第2條第1項第3款之規定減刑，併予指明。
五、至本院另案中所扣得之證人林正崇所有之車裝無線電對講機
    2台、無線電對講機9台、無線電主機1組、手機2支（含門號
    0000000000、0000000000號ＳＩＭ卡各1張）、證人林正崇
    名片及高良名片各1盒，雖在本院另案中宣告沒收，然於本
    案中，並無證據證明上揭之物係供被告與證人林正崇犯罪所
    用或預備之物，雖係屬證人林正崇所有，爰不另宣告沒收，
    附此敘明。
六、應依刑事訴訟法第449條第2項、第454條第1項，刑法第2條
    第1項前段、第28條、第302條第1項、第56條（修正前）、
    第41條第1項前段（修正前），廢止前罰金罰鍰提高標準條
    例第2條，現行法規所定貨幣單位折算新臺幣條例第2條，刑
    法施行法第1條之1第1項、第2項前段，中華民國九十六年罪
    犯減刑條例第2條第1項第3款、第7條、第9條，判決如主文
    。
如不服本判決，應於收受送達後10日內向本院提出上訴書狀（應
附繕本）。
中    華    民    國   100    年    6     月    9     日
                  刑事第十六庭  法  官  王世華
以上正本證明與原本無異。
告訴人或被害人對於判決如有不服具備理由請求檢察官上訴者，
其上訴期間之計算係以檢察官收受判決正本之日期為準。
                                書記官  張禎庭
中    華    民    國   100    年    6     月    9     日
附錄論罪科刑法條
刑法第302條
私行拘禁或以其他非法方法，剝奪人之行動自由者，處5 年以下
有期徒刑、拘役或3百元以下罰金。
因而致人於死者，處無期徒刑或 7 年以上有期徒刑，致重傷者，
處3年以上10年以下有期徒刑。
第1項之未遂犯罰之。